【裁判字號】    89,訴緝,1
【裁判日期】    891011
【裁判案由】    偽造文書等
【裁判全文】
台灣苗栗地方法院刑事判決                            八十九年度訴緝字第一號
    公  訴  人  臺灣苗栗地方法院檢察署檢察官
    被      告  甲○○
右列被告因偽造文書等案件，經檢察官提起公訴（八十六年度偵緝字第一、二號），
本院判決如左：
    主  文
甲○○共同連續行使偽造私文書，足以生損害於他人，處有期徒刑參年。
在台新企業股份有限公司之股權合約切結書上偽造台新公司之印文壹枚沒收。
    事  實
甲○○基於意圖為自己不法所有及偽造私文書之概括犯意，於民國八十四年四月間，
在苗栗縣苑裡鎮○○路三五號，偽造台新企業股份有限公司（下稱台新公司）之股權
合約切結書，向丙○○○詐稱其姑丈辜正峰係台北之台新公司經理，因該公司要增資
新台幣（下同）一億元，但尚欠四千萬元，邀丙○○○與渠各投資二千萬元，五年內
可還本云云，並帶丙○○○至台中之台新銀行附近，讓丙○○○誤以為有台新公司，
致丙○○○不疑有詐，陷於錯誤，同意入股該公司，丙○○○並陸續將二千二百五十
萬元（起訴書誤載為一千六百五十萬元）交予甲○○，足生損害於台新公司及丙○○○。甲○○與其配偶宋春旦（業經台灣高等法院台中分院判處有期徒刑六月，目前在
最高法院審理中）明知渠等經濟窘迫，根本無力支付貨款，竟隱瞞事實，復基於上開
意圖為自己不法所有及偽造私文書之共同概括犯意聯絡，先於八十四年六月間起，利
用多年向戊○○、庚○○購貨所建立之信任關係，在苗栗縣苑裡鎮○○路一一○號經
營之川園自助餐（起訴書誤載為竹園自助餐），連續向戊○○、庚○○詐取肉類、蔬
果多次，致使戊○○、庚○○均陷於錯誤而累計交付金額分別達三十六萬七千三百九
十一元及六十一萬五千八百零一元之肉類、蔬果予宋春旦收受，嗣即交付甲○○所簽
發如附表編號一、二、三所示之支票予戊○○，交付如附表編號四所示之支票予庚○○以為搪塞，惟屆期經彼等分別提示均不獲兌現，宋春旦、甲○○則均避不處理，復
將該店出頂於甲○○之胞妹王文麗，以致戊○○、庚○○追索無門，彼等始知受騙。
宋春旦與甲○○另自同年六月十五日起，明知已無力繳交會款，竟為取得互助會款以
解經濟窘迫情況，復基於共同之犯意聯絡，即推由宋春旦自任會首，在上址召集民間
互助會，招募乙○○（二會）、鄭文吉、王江南、王江益、王江富、己○○、鄭榮松
（二會）、康慶輝、莊進華、楊恭勳、錢翠梅（以美髮廊名義參加）、楊忠耿、楊忠
訓、巫瑞明、丁○○（以才子佳人名義參加）、丁月雲、張美雀、張淑芬、李世澤、
陳玉英、張文華、彭志田、鍾金芳、鍾慶雄、李玉水、張文麗、葉清美（二會）及以
和田珠寶、金龍豆腐、協登輪胎等名義參加之不詳姓名之人為會員（以下簡稱乙○○
等人），並虛列林碧梅之名義參加該互助會，該互助會約定採外標制，並自八十四年
六月十五日起，於每月十五日在上揭餐廳二樓開標，每會每月須繳會款二萬元，致使
乙○○等人均陷於錯誤而應允加入該互助會，並各於八十四年六月十五日繳交頭期款
每會各二萬元予宋春旦、甲○○收受，而宋春旦、甲○○即因此計詐得會頭款六十六
萬元；復於同年七月十五日，於該互助會開標時，由甲○○於前址在空白之紙張上，
偽造林碧梅之署押及四千八百元等字樣，並持以競標而得標，復使乙○○等人均陷於
錯誤而各繳納每會二萬元之會款予宋春旦、甲○○收受，彼等計以此方式詐得會款六
十六萬元，並足以生損害於林碧梅，而宋春旦、甲○○於開標後，即將該標單丟棄而
滅失；嗣於同年八月十五日，丁○○以七千一百元之標息標得該互助會，宋春旦、甲○○僅交付上開宋春旦、林碧梅應繳納之會款予丁○○外，即藉詞丁○○所出標息過
高而令其退出該互助會，並向其他活會會員即乙○○（二會）、鄭文吉、王江南、王
江益、王江富、己○○、鄭榮松（二會）、康慶輝、莊進華、楊恭勳、錢翠梅（以美
髮廊名義參加）、楊忠耿、楊忠訓、巫瑞明、丁月雲、張美雀、張淑芬、李世澤、陳
玉英、張文華、彭志田、鍾金芳、鍾慶雄、李玉水、張文麗、葉清美（二會）及以和
田珠寶、金龍豆腐、協登輪胎等名義參加之不詳姓名之人（以下簡稱鄭文吉等人）收
取每會會款二萬元，並以此方式詐得會款計六十四萬元；另於同年九月十五日該互助
會開標時，由己○○以八千八百元得標後，宋春旦、甲○○即向己○○訛稱該互助會
可能會散會而未交付會款，復向其餘活會會員即乙○○（二會）、鄭文吉、王江南、
王江益、王江富、鄭榮松（二會）、康慶輝、莊進華、楊恭勳、錢翠梅（以美髮廊名
義參加）、楊忠耿、楊忠訓、巫瑞明、丁月雲、張美雀、張淑芬、李世澤、陳玉英、
張文華、彭志田、鍾金芳、鍾慶雄、李玉水、張文麗、葉清美（二會）及以和田珠寶
、金龍豆腐、協登輪胎等名義參加之不詳姓名之人（下稱王江南等人）收取每會會款
二萬元，並以此方式詐得會款計六十二萬元後，即逃匿無蹤，至此乙○○等人始知受
騙。案經戊○○告訴及法務部調查局苗栗縣調查站報請臺灣苗栗地方法院檢察署檢察
官偵查起訴。
    理  由
一、訊據被告甲○○對於渠向被害人丙○○○稱其姑丈辜正峰係台北之台新公司經理
    ，因該公司要增資一億元，但尚欠四千萬元，邀被害人丙○○○與渠各投資二千
    萬元，五年內可還本，並收到丙○○○陸續交付之二千二百五十萬元，及渠經營
    川園自助餐，向告訴人戊○○及庚○○購買肉類、蔬果，嗣並交付渠所簽發之支
    票用以支付貨款，但經提示並未兌現，及以渠配偶宋春旦名義為會首，召集右開
    民間互助會，嗣亦宣告散會等事實，固所是認，但矢口否認有偽造文書及詐欺取
    財等犯行，辯稱：確有台新公司及辜正峰此人，台新公司係一家類似鴻源機構之
    投資公司，伊有將丙○○○所交付投資款中之四百萬元交給辜正峰，切結書係係
    辜正峰拿來給伊，之後辜正峰不見人影，伊始知受騙，伊亦係被害人。另伊因經
    濟困難才未能付款給戊○○、庚○○，至民間互助會之事，因時間久遠，伊已無
    印象，但伊並非收完會錢後就逃逸，實因被債務逼急云云。
二、然查：右揭事實，已據被害人丙○○○、告訴人戊○○及證人庚○○、乙○○、
    丁○○、錢翠梅、林碧梅、己○○等人指述綦詳，被告亦供稱：伊有收到丙○○○所交付之二千二百五十萬元，除四百萬元外，其餘伊拿去償還伊配偶所積欠六
    合彩賭債及繳納利息，伊怕穿梆，才叫辜正峰在股權合約切結書上記載投資二千
    萬元，丙○○○所言都實在等語。被告既自承於收受款項後，並未充為投資款，
    反而供作己用，足徵被告有不法所有之意圖至為顯然。又股權合約切結書，業據
    被害人丙○○○按址查證，並無所謂台新公司，而被告亦無法舉證以實其說，可
    見該切結書應係偽造。另查：共同被告宋春旦亦自承八十四年六月間其經濟情況
    已不佳，且其所招之互助會僅四會即停會，足徵渠與渠之配偶宋春旦於起會之時
    ，即無力維持該會等情，足證被告所辯因時久遠不清楚云云，乃事後圖卸刑責之
    詞，自不足採信；此外，尚有互助會名單、支票及退票理由單等件存卷可考，事
    證明確，被告之犯行堪以認定。
二、按被告與宋春旦於右述互助會開標時，偽造林碧梅之姓名及競標利息於標單上，
    並持以競標，依我國民間互助會之習慣，足以認定其上之文字即為表示出標人及
    利息，依刑法第二百二十條之規定，應以私文書論。次按被告與宋春旦偽造林碧
    梅名義之標單，並持以競標而得標，足使林碧梅有受追償之虞，自足以生損害於
    林碧梅。核被告所為，係犯刑法第二百十六條、第二百十條之行使偽造私文書罪
    及同法第三百三十九條第一項之詐欺取財罪。被告與宋春旦所犯上開之罪，彼此
    間有犯意聯絡及行為分擔，均為共同正犯。另被告以偽造台新公司之股權合約切
    結書誘騙被害人丙○○○入股並詐得二千二百五十萬元之犯行，亦係犯刑法第二
    百十六條、第二百十條之行使偽造私文書罪及同法第三百三十九條第一項之詐欺
    取財罪。至其偽造署押、印文，乃偽造私文書之部分行為，偽造私文書之低度行
    為，為行使偽造私文書之高度行為所吸收，均不另論罪。又被告冒名標取會款，
    分別致使乙○○等人、鄭文吉等人及王江南等人之活會會員均陷於錯誤而如數繳
    納會款，此部分之詐欺取財犯行，自係一行為而觸犯數罪名，為想像競合犯，依
    法應從一重處斷。又其先後多次詐欺取財之犯行及行使偽造私文書之犯行，分別
    時間緊接，犯罪構成要件相同，顯係各基於概括之犯意反覆為之，均為連續犯，
    均應以一罪論，並依法加重其刑。再其所犯上開行使偽造私文書及詐欺取財罪間
    ，有方法結果之牽連關係，依法應從一重之行使偽造私文書罪處斷。爰審酌被告
    犯罪之動機、方法、詐得財物數額甚多，且被告於犯罪後逃匿多時，復部分否認
    犯行，雖與部分被害人和解（有和解書可稽），惟迄今尚未與受害高達二千二百
    五十萬元之被害人丙○○○和解等一切情狀，量處如主文所示之刑，以資懲儆。
    至在台新公司之股權合約切結書上偽造台新公司之印文一枚，自應依法併宣告沒
    收。又被告與林碧梅偽造上開林碧梅得標之標單，並未扣案，稽諸一般互助會之
    習慣，每每於開標後即將標單丟棄等情，本院認為該標單應已丟棄而滅失，故上
    開會單及會單上偽造林碧梅之署押，自不另為沒收之諭知，附此敘明。
三、公訴意旨另以：被告與宋春旦於八十四年六月十五日起所召集之上開互助會，復
    於同年九月十五日，在空白紙上偽簽己○○之署押及欲標金額等字樣，冒充得標
    ，並據以向活會會員收款；因認被告另涉有刑法第二百十六條、第二百十條之行
    使偽造私文書及三百三十九條第一項之詐欺取財罪嫌云云；惟訊據被告堅決否認
    有此部分之犯行，而經訊諸己○○亦證稱：伊於開標時有親自到場並得標，惟被
    告並未給予得標金，僅告知要流會等語，此外，本院復查無其他積極證據足資證
    明被告確有此部分之犯行，此部分即屬不能證明其犯罪，然因公訴人認被告此部
    分之罪嫌與右揭論罪科刑部分之犯行，具有連續犯之裁判上一罪關係，爰不另為
    無罪之諭知，附此敘明。
據上論斷，應依刑事訴訟法第二百九十九條第一項前段、刑法第二十八條、第五十六
條、第三百三十九條第一項、第二百十六條、第二百十條、第五十五條、第二百十九
條，罰金罰鍰提高標準條例第一條前段，判決如主文。
本案經檢察官林邦樑到庭執行職務。
中    華    民    國      八十九    年    十    月    十一    日
                                    臺灣苗栗地方法院刑事庭
                                         法  官  巫   政   松
右正本證明與原本無異。
如不服本判決，應於送達後十日內向本院提出上訴狀(須附繕本)，上訴於台灣高等
法院台中分院。
                                         書記官  陳   爵   星
中    華    民    國    八十 九   年      十        月       十一       日
附錄論罪科刑法條：
刑法第二百十條：
偽造、變造私文書，足以生損害於公眾或他人者，處五年以下有期徒刑。
刑法第二百十六條：
行使第二百十條至第二百十五條之文書者，依偽造、變造文書或登載不實事項或使登
載不實事項之規定處斷。
附表：
編號  發票人  付  款  人  發  票  日  金      額  票  據  號  碼  執票人
一    甲○○  新竹區中小  八十四年十  七萬四千0  0000000  戊○○
              企業銀行苑  月十五日    百十元
              裡分行
二    同  右  同      右  同年月三    十八萬七千  0000000  同  右
                          十日        八百五十四
                                      元
三    同  右  同右  同年月一    十萬五千0  0000000  同  右
                          日          百二十七元
四    同  右  同      右  同年月三    三十七萬三  不          詳  庚○○
                          十一日      千一百五十
                                      四元


司法院資訊處製作；財團法人民間司法改革基金會備份。
